【裁判字號】    97,再,23
【裁判日期】    970717
【裁判案由】    綜合所得稅
【裁判全文】
臺北高等行政法院判決
                                     97年度再字第00023號
再審原告    甲○○
再審被告    財政部臺北市國稅局
代  表  人  凌忠嫄（局長）
上列當事人間因綜合所得稅事件，對本院中華民國96年8 月9 日
96年度訴字第221 號判決，提起再審之訴，本院判決如下：
    主  文
再審之訴駁回。
再審訴訟費用由再審原告負擔。
    事  實
一、事實概要:
    再審原告及其配偶盧惠華為華特電子工業股份有限公司（以
    下簡稱華特公司）股東，該公司分別於民國（下同）84、85
    、86及87年分配以盈餘轉增資之股票股利，並依88年12月31
    日修正公布前之促進產業升級條例（以下簡稱促產條例）第
    16條規定，申請暫緩課徵股東分配年度綜合所得稅，各年度
    累計分配予再審原告及其配偶之緩課股票股利面額總計分別
    為新臺幣（下同）19,886,370元及8,379,420 元；嗣該公司
    於92年間辦理減資以彌補虧損，收回未分配盈餘轉增資配發
    之緩課股票，因緩課原因已不復存在，該公司遂依財政部81
    年5 月9 日台財稅第000000000 號函釋，向所在地稽徵機關
    申報各股東轉讓92年度之緩課股票轉讓所得申報憑單。而再
    審原告92年度綜合所得稅結算申報，經再審被告查獲漏報其
    本人及配偶取自華特公司緩課股票營利所得計28,265,790元
    ，乃以面額計算併課核定原告當年度綜合所得總額為30,781
    ,170元，淨額為30,414,519元，發單補徵稅額5,397,712 元
    ，並按所漏稅額5,397,364 元處0.2 倍之罰鍰1,079,400 元
    （計至百元止），再審原告不服，申請復查，經再審被告以
    95年7 月28日財北國稅法字第0950230899號復查決定（下稱
    原處分）駁回，提起訴願，復遭財政部決定駁回，遂向本院
    提起行政訴訟。經本院於96年8 月9 日以96年度訴字第0022
    1 號判決( 下稱本院前判決) 駁回，再審原告仍不服，提起
    上訴，經最高行政法院以97年1 月24日97年度裁字第00647
    號裁定( 下稱最高行政法院前裁定) 駁回，再審原告不服最
    高行政法院前裁定及本院前判決，聲請再審。
二、兩造聲明:
  (一)再審原告之聲明：
    1.原確定判決廢棄。
    2.原處分、復查決定及訴願決定均撤銷。
    3.再審訴訟費用由再審被告負擔。
  (二)再審被告之聲明：
    1.駁回再審原告之訴。
    2.訴訟費用由再審原告負擔。
三、兩造之爭點：
  (一)再審原告主張之理由：
    1.再審原告及再審被告間因綜合所得稅事件，經鈞院於96年
      8 月9 日，以96年度訴字第00221 號判決，判決原告之訴
      駁回，理由主要是以88年12月31日修正公布前之促產條例
      第16條規定為依據，嗣經上訴最高行政法院於97年1 月24
      日裁定上訴駁回確定，但促產條例97年1 月初修正增訂第
      19條之4 ：「公司股東取得符合本條例於中華民國八十八
      年十二月三十一日修正前第十六條及十七條規定之新發行
      記名股票，於公司辦理減資彌補虧損收回股票時，上市、
      上櫃、公司應依減資日之收盤價格，未上市、未上櫃公司
      應依減資日公司股票之每股資產淨值，計入減資年度該股
      東之所得額課稅。但減資日之收盤價格或資產淨值高於股
      票面額者，依面額計算。」已經總統在97年1 月9 日公告
      同年月11日生效。
    2.按中央法規標準法第16條「法規對其他法規所規定之同一
      事項而為特別之規定者，應優先適用之。其他法規修正後
      ，仍應優先適用。」及第17條：法規修正後之適用或準用
      ，以及第18條：從新從優原則、本案再審被告按所得稅法
      及88年12月31日修正公布前促產條例第16條之規定以及財
      政部81年5 月9 日台財稅第000000000 號及85年9 月4 日
      台財稅第851910761 號函為歸課再審原告之緩課股票系爭
      營利所得及課罰依據。
    3.惟依促產條例第19條之4 增訂之法規，即在88年12月31日
      修正前第16條及17條規定之新發行記名股票，於公司辦理
      減資彌補虧損收回股票時，應依減資日公司股票之每股資
      產淨值，記入減資年度該股東之所得額課稅，此為所得稅
      法對促進產業升級條例所規定緩課股票課稅之同一事項而
      為特別規定，應優先適用。
    4.再審原告取得華特公司股票因該公司為彌補虧損辦理減資
      ，收回股票之基準日為92年8 月21日，按中華民國證券櫃
      臺買賣中心股日成交資訊92年8 月21日成交收盤為1 元7
      角2 ，依據促產條例第19條之4 規定，再審被告應以92年
      8 月21日每股收盤1 元7 角2 元計算核課稅額，方屬公平
      合理，否則股東在投資的公司出現虧損，決定減資收回緩
      課股票時，不但投資損失無從扣抵，被收回之緩課股票又
      要必須按股票面額10元報繳所得稅，引發減資企業之股東
      ，「只有損失，沒有所得」，卻仍要繳稅的不滿，此所以
      修法之原因。
    5.依中央法規標準法第21條第4 款之規定「基於後法優於前
      法」原則，自應適用修正公布後之促產條例第19條之4 即
      8 8 年12月31日修正前第16條及第17條規定、公司應依減
      資日公司股票之每股資產淨值，計入減資年度該股東之所
      得額課稅，再審原告爰依行政訴訟法273 條第1 項第1 款
      ：適用法規顯有錯誤及第2 項規定、本案再審原告雖未聲
      請經司法院大法官解釋，但由於財政部之函釋已抵觸憲法
      ，再審原告在訴訟終結前正欲聲請大法官解釋，但立法院
      已主動修訂，並經總統公佈施行，爰提起本件再審之訴，
      求為判決如聲明所示。
  (二)再審被告主張之理由：
    1.按「個人之綜合所得總額，以其全年左列各類所得合併計
      算之：第1 類：營利所得：公司股東所獲分配之股利總額
      、合作社社員所獲分配之盈餘總額、合夥組織營利事業之
      合夥人每年度應分配之盈餘總額、獨資資本主每年自其獨
      資經營事業所得之盈餘總額及個人一時貿易之盈餘皆屬之
      。公司股東所獲分配之股利總額或合作社社員所獲分配之
      盈餘總額，應按股利憑單所載股利淨額或盈餘淨額與可扣
      抵稅額之合計數計算之；合夥人應分配之盈餘總額或獨資
      資本主經營獨資事業所得之盈餘總額，應按核定之營利事
      業所得額計算之。」「納稅義務人之配偶……有前條各類
      所得者，應由納稅義務人合併報繳。」「納稅義務人應於
      每年五月一日起至五月三十一日止，填具結算申報書，向
      該管稽徵機關，申報其上一年度內構成綜合所得總額或營
      利事業收入總額之項目及數額，以及有關減免、扣除之事
      實，並應依其全年應納稅額減除暫繳稅額、尚未抵繳之扣
      繳稅額及可扣抵稅額，計算其應納之結算稅額，於申報前
      自行繳納。」為所得稅法第14條第1 項第1 類、第15條第
      1 項及第71條第1 項所明定。次按「公司以其未分配盈餘
      增資供左列之用者，其股東因而取得之新發行記名股票，
      免予計入該股東當年度綜合所得額課稅；但此類股票於轉
      讓、贈與或作為遺產分配時，面額部分應作為轉讓、贈與
      或作為遺產分配時所屬年度之所得，申報課稅。至實際轉
      讓價格或贈與遺產分配時之時價，如低於面額時，以實際
      轉讓價格或贈與、遺產分配時之時價申報：一、增置或更
      新從事生產、提供勞務、研究發展、品質檢驗、防治污染
      、節省能源或提高工業安全衛生標準等用之機器、設備或
      運輸設備者。二、償還因增置或更新前款之機器、設備或
      運輸設備之貸款或未付款者。三、轉投資於第8 條所規定
      之重要事業者。」為88年12月31日修正公布前之促產條例
      第16條所明定。又「公司辦理減資，收回未分配盈餘轉增
      資配發之緩課股票時，其緩課原因已不復存在，該公司應
      於辦理股票移轉、過戶之次月10日前向所在地稽徵機關申
      報緩課股票轉讓所得申報憑單。」「公司辦理減資，收回
      符合促進產業升級條例第16條、第17條規定之緩課股票，
      核屬股票轉讓之性質，應歸課減資收回年度之股東所得稅
      。」為財政部81年5 月9 日台財稅第000000000 號函及85
      年9 月4 日台財稅第851910761 號函所明釋。
    2.按當事人對於判決提起再審之訴，必須具有行政訴訟法第
      273 條第1 項所列各款情形之一者，始得為之。而該條項
      第1 款所謂「適用法規顯有錯誤者」，係指原判決所適用
      之法規與該案應適用之現行法規相違背，或與解釋、判例
      有所牴觸者而言。至於法律上見解之歧異，再審原告對之
      縱有爭執，要難謂為適用法規錯誤，自不得據為再審理由
      。次按「法規明定自公布或發布日施行者，自公布或發布
      之日起算至第3 日起發生效力。」為中央法規標準法第13
      條所規定。查91年1 月30日修正公布之促產條例第72條第
      2 項前段規定：「本條例中華民國八十八年十二月三十一
      日修正條文，自中華民國八十九年一月一日施行；中華民
      國八十九年一月一日以後修正條文，自公布日施行。」再
      審原告所引促產條例第19條之4 係97年1 月9 日公布，應
      自97年1 月11日起始發生效力，並無溯及既往之效力，本
      件華特公司之減資日係92年8 月21日，在上開促產條例第
      19條之4 公布前，自無適用之餘地，再審意旨執以指摘原
      判決適用法規顯有錯誤，自不足採。
    3.次按對於確定判決提起再審之訴，依行政訴訟法第277 條
      第1 項第4 款之規定，必須表明「再審理由及關於再審理
      由並遵守不變期間之證據」。所謂表明再審理由，必須指
      明確定判決有如何合於行政訴訟法第273 條所定再審事由
      之具體情事，始為相當，倘僅泛言有再審事由而無具體情
      事者，仍難謂已合法表明再審事由，所為再而無具體情事
      者，仍難謂已合法表明再審事由，所為再審之訴，即屬不
      合法。又以行政訴訟法第273 條第2 項規定之事由提起再
      審之訴者，唯聲請解釋之聲請人始可提起，本件再審原告
      並無聲請解釋，原判決所適用之法律或命令，亦未經司法
      院大法官解釋為牴觸憲法，則再審原告自不得以行政訴訟
      法第273 條第2 項規定提起再審之訴。其雖泛稱具有該等
      再審事由，惟無具體情事，是其提起本件再審之訴，於法
      自有不合。
    4.綜上所述，再審原告所訴各節，均無足取，應認其再審之
      訴為無理由。
    理  由
一、關於行政訴訟法第273 條第1 項第1 款提起再審部分：
(一)、按再審之訴顯無再審理由者，得不經言詞辯論，以判決駁回
    之，行政訴訟法第278 條第2 項定有明文。又按行政訴訟法
    第273 條第1 項第1 款規定：「有左列各款情形之一者，得
    以再審之訴對於確定終局判決聲明不服。但當事人已依上訴
    主張其事由或知其事由而不為主張者，不在此限：一、適用
    法規顯有錯誤者。」所謂適用法規顯有錯誤，係指原確定終
    局判決所適用之法規與該事件應適用之現行法規相違背，或
    與解釋、判例有所牴觸者而言；至於法律上見解之歧異，再
    審原告對之縱有爭執，要難謂為適用法規顯有錯誤，而據為
    再審之理由。
(二)、經查，本院前判決就依行為時促產條例第16條規定文義，公
    司以未分配盈餘轉增資配發股東之股票股利，如公司將之用
    於增資用途，符合行為時促產條例第16條規定，則暫緩課徵
    股東該年度之營利所得，其立法意旨係政府為獎勵投資或促
    進產業升級而採取之措施，其規定並非所得之免課，僅係緩
    課，亦即此等股票股利經股東選擇緩課者，即擬制該緩課股
    票所構成之所得在配股年度尚未實現，而於日後一旦有將該
    股票移轉、贈與或作為遺產分配而移轉他人之時，作為該股
    票所得實現之時點，而課徵該股票股利之所得稅。故原取得
    緩課股票之股東，於取得年度固得免予計入股東所得課稅，
    然此項租稅優惠，並非准許其就股票之取得不予課稅，而是
    針對取得因增資配發股票之股東給予「延緩所得計入時點」
    之優惠而已，藉以鼓勵公司將累積未分配之盈餘，以發行新
    股之方式來取代發放現金，俾使公司之資金充裕，並得運用
    於增置機器設備等用途，健全公司之財務結構。又公司為辦
    理減資以彌補累積虧損，按減資比例收回行為時促產條例第
    16條規定核准發行之增資緩課股票時，則緩課原因已不復存
    在，自應恢復課徵被收回緩課股票股東當年度營利所得，再
    審原告於84年至87年間即已取得系爭股票利益，僅就當時所
    得延至92年度始行課稅等情，已詳述其理由，其所為法律之
    適用，並未與本件應適用之現行法規相違背，或與解釋判例
    有所牴觸。又促產條例第19條之4 之規定，依同法第72條第
    2 項前段規定，自公布日施行，促產條例第19條之4 規定係
    於97年1 月9 日公布，依中央法規標準法第13條規定，應自
    公布或發布之日起算至第3 日起發生效力。本件係屬92年度
    綜合所得稅事件，華特公司之減資日係92年8 月21日，在上
    開規定公布前，自無溯及既往適用之餘地，揆諸上開規定及
    說明，尚難認適用法規顯有錯誤。是再審原告主張依中央法
    規標準法第21條第4 款之規定「基於後法優於前法」原則，
    自應適用修正公布後之促產級條例第19條之4 規定云云，並
    非可採。
二、關於行政訴訟法第273 條第2 項提起再審部分：
    按對於確定判決提起再審之訴，依行政訴訟法第277 條第1
    項第4 款之規定，必須表明「再審理由及關於再審理由並遵
    守不變期間之證據」。所謂表明再審理由，必須指明確定判
    決有如何合於行政訴訟法第273 條及第274 條所定再審事由
    之具體情事，以及同法第276 條所規定之再審期間。至於同
    法第273 條第2 項規定: 「確定終局判決所適用之法律或命
    令，經司法院大法官依當事人之聲請解釋為牴觸憲法者，其
    聲請人亦得提起再審之訴。」乃因司法院釋字第177 號及第
    185 號解釋，受不利裁判之聲請解釋人，得於解釋公布後，
    依再審程序請求救濟。申言之，此為再審提起之期間之特別
    規定，其再審理由仍是同法第273 條第1 項第1 款適用法規
    顯有錯誤，除此之外，以行政訴訟法第273 條第2 項規定之
    事由提起再審之訴之當事人，唯聲請解釋之聲請人始可提起
    ，本件再審原告並未向司法院聲請解釋，為再審原告所自承
     (見起訴狀第4 頁) 則本件再審原告自不得以行政訴訟法第
    273 條第2 項規定提起再審之訴，但是本件再審原告業於法
    定期間以同法第273 條第1 項第1 款提起再審之訴，由本院
    認定在前，爰不另為准駁之裁判。
三、從而，再審原告主張原確定判決有行政訴訟法第273 條第1
    項第1 款之再審事由，提起再審之訴，依其所訴主張之事實
    ，於法律上顯難認有再審理由，爰不經言詞辯論，逕以判決
    駁回。
據上論結，本件再審之訴為顯無理由，依行政訴訟法第278 條第
2 項、第98條第1 項前段，判決如主文。
中    華    民    國    97    年    7     月    17    日
                      臺北高等行政法院第一庭
                                審判長法  官  王立杰
                                      法  官  劉錫賢
                                      法  官  林惠瑜
上為正本係照原本作成。
如不服本判決，應於送達後20日內，向本院提出上訴狀並表明上
訴理由，如於本判決宣示後送達前提起上訴者，應於判決送達後
20日內補提上訴理由書（須按他造人數附繕本）。
中    華    民    國    97    年    7     月    17    日
                                      書記官  劉道文


司法院資訊處製作；財團法人民間司法改革基金會備份。
